臺灣高等法院臺南分院刑事判決　　　　 95年度上易字第700號
上　訴　人　臺灣雲林地方法院檢察署檢察官
上　訴　人
即　被　告　丙○○
被　　　告　乙○○
上列上訴人因被告侵占等案件，不服臺灣雲林地方法院94年度易
字第527號，中華民國95年11月24日第一審判決（起訴案號：臺
灣雲林地方法院檢察署94年度偵字第3994號），提起上訴，本院
判決如下：
    主  文
上訴駁回。
    事  實
一、丙○○於民國89年間起，擔任雲林縣莿桐鄉錫福宮（下稱錫
    福宮）第六屆管理委員會主任委員；乙○○擔任錫福宮會計
    ，二人為負責辦理錫福宮各項廟務，共同負責財務收支，並
    保管錫福宮設於雲林縣莿桐鄉農會，以「錫福宮管理委員會
    丙○○乙○○」為戶名，帳號00000000000000-0號之活期存
    款存摺及印章，均為從事業務之人。丙○○及乙○○明知動
    用錫福宮所有資金，應經錫福宮管理委員會及信徒大會決議
    ，竟意圖為自己不法之所有，基於業務侵占之概括犯意聯絡
    ，連續於附表一所示時間，將附表一所示款項領出，並侵占
    入己。二人為掩飾上開業務侵占犯行，竟基於行使業務上登
    載不實文書之犯意聯絡，推由乙○○在其業務上所負責之90
    年度錫福宮管理委員會收支表上，偽填與事實不符之收入及
    支出紀錄，於92年底錫福宮管理委員會改選辦理移交時，持
    上開收支表，提出於第七屆管理委員會主任委員甲○○，足
    以生損害於錫福宮管理委員會對廟產管理之正確性。嗣因甲○○發覺帳戶內款項僅剩新台幣（下同）6萬2000餘元，始
    悉上情。
二、案經法務部調查局雲林縣調查站移送臺灣雲林地方法院檢察
    署檢察官偵查起訴。
    理  由
一、上揭事實，迭據上訴人即被告丙○○及被告乙○○坦承不諱
    ，核與證人甲○○、墜文輝於調查站詢問時之證述情節相符
    （詳調查卷第69至70頁、第97至100頁），復有錫福宮管理
    委員會90年度至92年度收支表及本票、錫福宮第七屆、第六
    屆管理委員會收支憑證、92年12月23日起錫福宮第七屆管理
    委員會總分類帳及雲林縣莿桐鄉農會帳戶存摺1本（見調查
    卷第10至13頁、第19至34頁、第44至46頁、第15至18頁、第
    59頁至67頁）在卷可稽。足認被告丙○○及乙○○自白與事
    實相符，本案事證明確，被告二人之犯嫌堪予認定，應依法
    論科。
二、按行為後法律有變更者，適用行為時之法律，但行為後之法
    律有利於行為人者，適用最有利於行為人之法律，現行刑法
    第2 條第1 項定有明文。又比較新舊法時，應就罪刑有關之
    共犯、未遂犯、想像競合犯、牽連犯、連續犯、結合犯，以
    及累犯加重、自首減輕暨其他法定加減原因（如身分加減）
    與加減例等一切情形，綜其全部罪刑之結果而為比較（最高
    法院95年度第8次刑事庭會議決議可資參照）。次按刑法第2
    條第 1項所稱「適用」，係指完整性之適用，與「準用」係
    依其性質而為選擇性之應用者不同，是比較新舊法適用法律
    時，應就罪刑有關之一切情形，比較其全部之結果而為整體
    之適用，不能割裂而分別適用新舊法律（最高法院88年臺非
    字第31號判決可資參照）。關於被告丙○○及乙○○犯行新
    舊法比較部分，援引附表二所示，應依刑法第2條第1項前段
    規定，整體適用修正前刑法相關規定，合先敘明。
三、查被告丙○○係錫福宮第六屆管理委員會主任委員、被告乙○○係錫福宮會計，核渠等所為，均係犯刑法第336條第2項
    業務侵占罪及同法第216條、第215條行使業務上登載不實文
    書罪。被告二人對於上開犯行，彼此間有犯意聯絡及行為分
    擔，應依修正前刑法第28條規定，以共同正犯論之。又被告
    丙○○及乙○○登載業務上不實文書後持以行使，其業務上
    登載不實之低度行為，為行使業務上登載不實文書之高度行
    為所吸收，爰不另論罪。渠等所為多次業務侵占行為，時間
    緊接，方法相同，所犯為構成要件相同之罪名，顯係基於一
    個概括犯意反覆為之，為連續犯，應依修正前刑法第56條之
    規定論以一罪，並依法加重其刑。再被告丙○○及乙○○行
    使業務上登載不實文書之目的乃在於掩飾其業務侵占之犯行
    ，所犯二罪間，有方法目的之牽連關係，應依修正前刑法第
    55條之規定，從較重之業務侵占罪處斷。
四、原審以被告二人之犯罪事證明確，因予適用刑法第336條第2
    項、第216條、第215條、第2條第1項前段、修正前刑法第28
    條、第56條、第55條，罰金罰鍰提高標準條例第1條前段之
    規定，並審酌被告丙○○、乙○○為從事上開業務之人，竟
    利用渠等經手財務機會，屢次侵占款項入己，致錫福宮受有
    損失，且被告丙○○及乙○○總共侵占503萬4000元，其中
    由被告丙○○取得款項達370萬4000元，高於被告乙○○，
    所量處刑度本應高於被告乙○○，惟被告丙○○犯後陸續還
    款約二百三十萬元，尚欠約一百五十萬元，被告乙○○則分
    文未還，暨犯後坦承犯行等一切情狀，各量處有期徒刑1年
    。
五、本院經核原審認事用法均無違誤，量刑亦稱妥適，上訴人即
    被告丙○○上訴意旨謂其已與錫福宮達成民事和解，請求從
    輕為緩刑之宣告，惟查調解成立內容為每月償還一萬元，尚
    不足彌補錫福宮損失，不宜宣告緩刑，檢察官上訴意旨稱被
    告二人未與被害人和解，犯後態度不佳，原審量刑過輕等語
    ，均無理由，應予駁回。
六、被告乙○○經合法傳喚，無正當理由不到庭，爰不待其陳述
    ，逕為一造辯論判決。
據上論結，應依刑事訴訟法第368條、第371條，判決如主文。
本案經檢察官趙中岳到庭執行職務。
中　　華　　民　　國　　96　　年　　2 　　月　　6 　　日
                  刑事第五庭    審判長法　官  楊明章
　　　　　　　　　　　　　　　　　    法　官  顏基典
　　　　　　　 　 　　　　　　　　　　法　官  楊子莊
以上正本證明與原本無異。
不得上訴。
　　　　　　　　　　　　　　　　　　　書記官  王全龍
中　　華　　民　　國　　96　　年　　2 　　月　　6 　　日
附表一：
┌──┬────┬────────┬─────────┐
│編號│ 時  間 │    行    為    │     侵占款項     │
├──┼────┼────────┼─────────┤
│ 01 │90.02.21│丙○○及乙○○自│丙○○因經營砂石廠│
│    │        │活期存款提領現金│不順，需資金周轉，│
│    │        │500,000 元      │將其中900,000 元侵│
├──┼────┼────────┤占入己，其餘160,00│
│ 02 │90.02.26│丙○○及乙○○自│0 元，則用以廟慶支│
│    │        │活期存款提領現金│出。              │
│    │        │560,000 元      │                  │
├──┼────┼────────┼─────────┤
│ 03 │90.03.16│丙○○及乙○○解│丙○○因資金周轉需│
│    │        │約四筆定存共2,29│要，以擲茭得聖母同│
│    │        │0,272 元。      │意為由，將其中2,13│
│    │        │                │4,000 元侵占入己。│
├──┼────┼────────┼─────────┤
│ 04 │91.04.01│丙○○及乙○○解│丙○○因資金周轉需│
│    │        │約四筆定存共1,99│要，將其中670,000 │
│    │        │2,927元。       │元侵占入己，而林文│
│    │        │                │瑞為投資股市，則將│
│    │        │                │所餘款項連同活期存│
│    │        │                │款內資金，共領出1,│
│    │        │                │330,000 元，侵占入│
│    │        │                │己。              │
├──┴────┴────────┴─────────┤
│總計：丙○○及乙○○共侵占5,034,000 元，其中丙○○取│                                │
│      得3,704,000 元，乙○○取得1,330,000 元        │                                │
└──────────────────────────┘
附表二：
┌────────┬────────┬────────┬────────┐
│法        條    │修正前規定      │修正後規定      │新舊法之適用    │
├────────┼────────┼────────┼────────┤
│刑法第215 條及第│罰金罰鍰提高標準│刑法施行法第1 條│(一)適用舊法。    │
│336 條第2 項法定│條例第1 條前段規│之1 規定：「中華│(二)本件被告丙○○│
│刑關於罰金部分：│定：「依法律應處│民國94年01月07日│及乙○○所犯刑法│
│罰金罰鍰提高標準│罰金、罰鍰者，就│刑法修正施行後，│第215 條之罪法定│
│條例第1 條前段、│其原定數額得提高│刑法分則編未修正│刑有罰金刑（銀元│
│現行法規所定貨幣│為2 倍至10倍。」│之條文定有罰金者│500 元以下）；第│
│單位折算新臺幣條│現行法規所定貨幣│，自94年01月07日│336 條第2 項之罪│
│例第2 條、刑法第│單位折算新臺幣條│刑法修正施行後，│法定刑有罰金刑（│
│33 條 第5 款    │例第2 條規定：「│就其所定數額提高│銀元3,000 元以下│
│                │現行法規所定金額│為30倍，但72年06│），且均為刑法分│
│                │之貨幣單位為圓、│月26日到94年01月│則編未修正之條文│
│                │銀元或元者，以新│07日新增或修正之│而定有罰金刑者，│
│                │臺幣元之3 倍折算│條文，就其所定數│於刑法施行法第1 │
│                │之。」          │額提高為3 倍。」│條之1 修正增訂前│
│                │刑法第33條第5 款│刑法第33條第5 款│，其貨幣單位為銀│
│                │規定：「罰金：1 │規定：「罰金：新│元，是被告丙○○│
│                │元以上。」      │臺幣1,000 元以上│及乙○○所犯刑法│
│                │                │，以百元計算之。│第215 條及第336 │
│                │                │」              │條第2 項之罪罰金│
│                │                │                │刑之提高標準，於│
│                │                │                │適用罰金罰鍰提高│
│                │                │                │標準條例第1 條前│
│                │                │                │段及現行法規所定│
│                │                │                │貨幣單位折算新臺│
│                │                │                │幣條例第2 條規定│
│                │                │                │換算為新臺幣時，│
│                │                │                │法定刑罰金部分，│
│                │                │                │刑法第215 條應為│
│                │                │                │罰金新臺幣3,000 │
│                │                │                │元以下至15,000元│
│                │                │                │以下（乘以2 至10│
│                │                │                │，再乘以3） ；刑│
│                │                │                │法第336 條第2 項│
│                │                │                │應為罰金新臺幣36│
│                │                │                │,000 元 以下至90│
│                │                │                │,000元以下（乘以│
│                │                │                │2 至10，再乘以3 │
│                │                │                │） 。如適用刑法 │
│                │                │                │施行法第1 條之1 │
│                │                │                │規定提高30倍，則│
│                │                │                │刑法第215 條為罰│
│                │                │                │金新臺幣15,000元│
│                │                │                │以下（乘以30）；│
│                │                │                │刑法第336 條第2 │
│                │                │                │項為罰金新臺幣90│
│                │                │                │,000元以下（乘以│
│                │                │                │30），故關於法定│
│                │                │                │刑為罰金部分之提│
│                │                │                │高標準，新法非較│
│                │                │                │有利於被告丙○○│
│                │                │                │及乙○○，本案關│
│                │                │                │於刑法第216 條、│
│                │                │                │第21 5條及第336 │
│                │                │                │條第2 項之罪法定│
│                │                │                │刑罰金提高標準部│
│                │                │                │分，均應依刑法第│
│                │                │                │2 條第1 項前段規│
│                │                │                │定，適用行為時之│
│                │                │                │法律即罰金罰鍰提│
│                │                │                │高標準條例第1 條│
│                │                │                │前段及現行法規所│
│                │                │                │定貨幣單位折算新│
│                │                │                │臺幣條例第2 條之│
│                │                │                │規定。          │
│                │                │                │(三)法定刑罰金部分│
│                │                │                │，依修正前刑法第│
│                │                │                │33條第5 款規定，│
│                │                │                │及罰金罰鍰提高標│
│                │                │                │準條例第1 條前段│
│                │                │                │提高後，再依現行│
│                │                │                │法規所定貨幣單位│
│                │                │                │折算新臺幣條例第│
│                │                │                │2 條換算為新臺幣│
│                │                │                │時，為新臺幣6元 │
│                │                │                │以上至30元以上，│
│                │                │                │依修正後刑法第33│
│                │                │                │條第5 款規定，為│
│                │                │                │新臺幣1,000 元以│
│                │                │                │上，修正後刑法第│
│                │                │                │33條第5 款規定非│
│                │                │                │較有利於被告，依│
│                │                │                │刑法第2 條第1項 │
│                │                │                │前段規定，應適用│
│                │                │                │修正前刑法第33  │
│                │                │                │條第5 款規定。  │
├────────┼────────┼────────┼────────┤
│刑法第28條      │二人以上共同實施│二人以上共同實行│(一)適用新法。    │
│共同正犯        │犯罪之行為者，皆│犯罪之行為者，皆│(二)刑法第28條修正│
│                │為正犯。        │為共犯。        │理由係為釐清陰謀│
│                │                │                │共同正犯、預備共│
│                │                │                │同正犯、共謀共同│
│                │                │                │正犯是否合乎本條│
│                │                │                │規定之正犯要件。│
│                │                │                │而本案被告丙○○│
│                │                │                │與乙○○共同為業│
│                │                │                │務侵占等犯行，既│
│                │                │                │屬實行犯罪行為之│
│                │                │                │正犯，則適用修正│
│                │                │                │施行前之刑法第28│
│                │                │                │條規定論擬，並無│
│                │                │                │不利於被告。    │
├────────┼────────┼────────┼────────┤
│刑法第56條      │連續數行為而犯同│已刪除。        │(一)適用舊法。    │
│連續犯          │一罪名者，以一罪│                │(二)被告丙○○及林│
│                │論。但得加重其刑│                │文瑞所犯業務侵占│
│                │至二分一。      │                │犯行，係基於概括│
│                │                │                │犯意而為，依修正│
│                │                │                │前刑法第56條規定│
│                │                │                │，應以一罪論，並│
│                │                │                │加重其刑，於適用│
│                │                │                │新法時應分論併罰│
│                │                │                │，修正後刑法之規│
│                │                │                │定並非較有利於被│
│                │                │                │告，依刑法第2 條│
│                │                │                │第1 項前段規定，│
│                │                │                │仍應適用修正前刑│
│                │                │                │法第56條規定。  │
├────────┼────────┼────────┼────────┤
│刑法第55條      │犯一罪而其方法或│已刪除          │(一)適用舊法。    │
│牽連犯          │結果之行為犯他罪│                │(二)被告丙○○及林│
│                │名者，從一重處斷│                │文瑞所犯上開二罪│
│                │。              │                │有方法、結果之牽│
│                │                │                │連關係，依修正前│
│                │                │                │刑法第55條規定，│
│                │                │                │應從一重處斷，於│
│                │                │                │適用新法時應分論│
│                │                │                │併罰，修正後刑法│
│                │                │                │之規定並非較有利│
│                │                │                │於被告，依刑法第│
│                │                │                │2 條第1 項前段規│
│                │                │                │定，仍應適用修正│
│                │                │                │前刑法第55條後段│
│                │                │                │規定，從一較重之│
│                │                │                │罪論處。        │
└────────┴────────┴────────┴────────┘
附錄：本件論罪之法條全文
刑法第215條
從事業務之人，明知為不實之事項，而登載於其業務上作成之文
書，足以生損害於公眾或他人者，處三年以下有期徒刑、拘役或
五百元以下罰金。
刑法第216條
行使第二百十條至第二百十五條之文書者，依偽造、變造文書或
登載不實事項或使登載不實事項之規定處斷。
刑法第336條
對於公務上或因公益所持有之物，犯前條第一項之罪者，處一年
以上七年以下有期徒刑，得併科五千元以下罰金。
對於業務上所持有之物，犯前條第一項之罪者，處六月以上五年
以下有期徒刑，得併科三千元以下罰金。
前二項之未遂犯罰之。
